【裁判字號】    97,聲,1853
【裁判日期】    980226
【裁判案由】    返還提存物
【裁判全文】
臺灣桃園地方法院民事裁定              97年度聲字第1853號
聲  請  人  合作金庫商業銀行股份有限公司
法定代理人  丁○○
代  理  人  甲○○
相  對  人  先嘉股份有限公司
兼上列一人
法定代理人  乙○○    住新竹市.
                        號
相  對  人  戊○○    住桃園縣.
            丙○○    住桃園縣.
上列當事人間聲請返還提存物事件，本院裁定如下：
    主  文
本院九十四年度存字第三四九０號提存事件聲請人所提存之擔保
金新台幣肆佰萬元（中央政府建設公債八十九年度甲類第二期債
票），就相對人戊○○部分，准予返還。
聲請人其餘聲請駁回。
    理  由
一、查本院94年度裁全字第5319號假扣押事件、94年度存字第34
    90號提存事件，聲請人原係中國農民銀行股份有限公司，惟
    中國農民銀行股份有限公司已於民國96年8 月23日起，依銀
    行法、金融機構合併法與聲請人合作金庫商業銀行股份有限
    公司合併，由聲請人為合併後之存續公司，概括承受中國農
    民銀行股份有限公司資產、負債及營業並繼續營業等情，業
    經聲請人於聲請本院以97年度聲字第912 號通知行使權利事
    件時提出經濟部商業司經授商字第09501072190 號函文影本
    1 份為憑，並經本院調取上開卷宗核閱無誤，合先敘明。
二、本件聲請意旨略以：相對人先嘉股份有限公司前向聲請人借
    貸款項，並以相對人乙○○、戊○○為連帶保證人，因債務
    屆期未清償，聲請人乃向鈞院對相對人先嘉股份有限公司、
    乙○○、戊○○之財產聲請假扣押，經鈞院以94年度裁全字
    5319號裁准假扣押，聲請人即遵該假扣押裁定提供中央政府
    建設公債89年度甲類第2 期債票總額新台幣（下同）4,000,
    000 元為擔保金，經鈞院以94年度存字第3490號提存事件提
    存在案，並經鈞院以94年度執全字第2858號執行假扣押。嗣
    聲請人與相對人先嘉股份有限公司、乙○○、戊○○間上開
    假扣押執行事件程序，經聲請人聲請撤銷假扣押獲准，並撤
    回假扣押執行，是訴訟程序已終結，應供擔保之原因已然消
    滅，聲請人向鈞院聲請定20日以上之期間催告相對人行使權
    利而其未行使，爰依民事訴訟法第106 條準用第104 條第1
    項第3 款之規定，聲請鈞院裁定准予返還擔保金。又因相對
    人先嘉股份有限公司業於96年1 月30日遭廢止登記，依法應
    行清算，而相對人丙○○為相對人先嘉股份有限公司之董事
    之一，依法與相對人乙○○、戊○○同為清算人，即為相對
    人先嘉股份有限公司之法定代理人之一，故將之一併列為相
    對人等語。並提出民事撤回執行聲請狀（本院94 年 度執全
    字第2858號）、本院94年度裁全字第5319號假扣押裁定、94
    年度存字第3490號提存書、95年度全聲字第445 號撤銷假扣
    押裁定暨確定證明書、97年度聲字第912 號通知行使權利函
    暨通知行使權利民事聲請狀等各1 份（均為影本）為證。
三、按返還擔保金，依民事訴訟法第106條準用同法第104條之規
    定，須符合：(一)應供擔保之原因消滅者；(二)供擔保人證明受
    擔保利益人同意返還者；(三)訴訟終結後，供擔保人證明已定
    20日以上之期間，催告受擔保利益人行使權利而未行使，或
    法院依供擔保人之聲請，通知受擔保利益人於一定期間內行
    使權利並向法院為行使權利之證明而未證明者之要件，法院
    始得裁定返還擔保金。而此所謂訴訟終，固應從廣義解釋，
    包括撤銷假扣押或假處分裁定及執行程序終結在內。
四、經查，聲請人主張因相對人先嘉股份有限公司前向聲請人借
    貸款項，並以相對人乙○○、戊○○為連帶保證人，因債務
    屆期未清償，聲請人乃向本院對相對人先嘉股份有限公司、
    乙○○、戊○○之財產聲請假扣押，經本院以94年度裁全字
    5319號裁准假扣押，聲請人即遵該假扣押裁定提供中央政府
    建設公債89年度甲類第2 期債票總額4,000,000 元為擔保金
    ，經本院94年度存字第3490號提存事件提存在案，並經本院
    以94年度執全字第2858號執行假扣押。嗣聲請人與相對人先
    嘉股份有限公司、乙○○、戊○○間上開假扣押執行事件程
    序，經聲請人聲請撤銷假扣押獲准，並撤回假扣押執行等情
    ，業據聲請人提出上開書函為證，並經本院依職權調閱94年
    度裁全字第5319號假扣押事件、94年度執全字第2858號強制
    執行事件、94年度存字第3490號擔保提存事件、95年度全聲
    字第445 號撤銷假扣押事件等案卷，核閱相符，堪信為真實
    。又聲請人聲請本院定20日以上之期間催告受擔保利益人即
    相對人戊○○行使權利，相對人戊○○經受合法送達通知後
    並未行使權利一情，亦經本院調閱97年度聲字第912 號通知
    行使權利事件案卷核閱相符，並有本院民事紀錄科查詢表及
    台灣台北地方法院97年12月29日北院隆文人字第0970006799
    號函覆在卷可佐，是聲請人主張業已於訴訟終結後，聲請本
    院通知受擔保利益人即相對人戊○○於一定期間內行使權利
    而未行使之事實，堪認為真，揆諸前揭說明，聲請人就相對
    人戊○○部分聲請返還提存物，自無不合，應予准許。
五、按公司設立登記後，經中央主管機關撤銷其登記，與經主管
    機關命令解散或經法院裁定解散者相同，仍須處理債權債務
    及公司財產，故應行清算程序，並於清算範圍內，仍有當事
    人能力（司法院78年度廳民一字第778 號函參照）；又股份
    有限公司之清算，以董事為清算人，但公司法或章程另有規
    定或股東會另選清算人時，不在此限，公司法第322 條第1
    項定有明文。是解散之公司應行清算，並以公司解散之日為
    清算人就任之日，亦為清算之起算日，且公司於清算期間，
    如對於公司訴訟，應以清算人為法定代理人（最高法院92年
    度台上字第2451號判決參照）。查本件相對人先嘉股份有限
    公司前經台北市政府以95年度10月19日北市商二字第095365
    0400號函命令解散在案，並以96年1 月30日府建商字第0963
    7501000 號函廢止其公司登記，相對人先嘉股份有限公司乃
    選任相對人乙○○為清算人，並呈報台灣台北地方法院准予
    備查等情，業經本院調閱台北市政府先嘉股份有限公司登記
    案卷查核無誤，並經台灣台北地方法院於98年1 月22日以96
    年度司字第659 號函覆本院在案。據此，相對人先嘉股份有
    限公司即應以相對人即清算人乙○○為法定代理人，本件聲
    請人為催告行使權利之通知，自應對乙○○為之，始為適法
    ，相對人戊○○、丙○○既非相對人先嘉股份有限公司之法
    定代理人，自無權代表先嘉股份有限公司收受該通知。惟查
    ，經調閱本院97年度聲字第912 號通知行使權利事件案卷，
    聲請人雖於97年6 月17日聲請本院對相對人通知行使權利，
    然該通知僅合法送達於相對人戊○○、丙○○，就相對人先
    嘉股份有限公司之營業所、乙○○住所之通知，則皆因「遷
    移不明」或「送達地址處所拆遷」而未為合法送達（見本院
    97年度聲字第912 號卷宗頁19以下送達證書），復經本院查
    詢亦無為公示送達之情，是以，聲請人對於相對人先嘉股份
    有限公司、乙○○行使權利之通知，即屬未經合法送達，自
    與民事訴訟法第104 條第1 項第3 款之規定不符，聲請人據
    此規定為返還系爭提存物之聲請，即無理由，應予駁回。又
    聲請人與相對人先嘉股份有限公司、乙○○間之清償債務事
    件，聲請人並未提出業獲本案全部勝訴確定或受擔保利益人
    所生損害已經賠償之證明，亦與民事訴訟法第104 條第1 項
    第1 款所稱「應供擔保之原因消滅」要件不符（最高法院53
    年度台抗字第279 號判例意旨、最高法院89年度台抗字第69
    0 號判決參照），不應允准。至相對人丙○○部分，並非本
    件受擔保利益人，亦非相對人先嘉股份有限公司之法定代理
    人，業如前述，聲請人此部分聲請，洵屬無據。從而，聲請
    人就相對人先嘉股份有限公司、乙○○、丙○○之聲請，於
    法不合，應予駁回，爰裁定如主文。
中    華    民    國    98    年    2     月    26    日
                  民事第一庭    法  官  陳雪玉
如不服本裁定應於送達後10日內向本院提出抗告狀，並應繳納抗
告裁判費新台幣1,000 元。
以上正本與原本無異。
中    華    民    國    98    年    3     月    4     日
                                書記官  吳瓊英


司法院資訊處製作；財團法人民間司法改革基金會備份。
